【裁判字號】    98,易,337
【裁判日期】    990421
【裁判案由】    竊佔
【裁判全文】
臺灣臺東地方法院刑事判決               98年度易字第337號
公  訴  人  臺灣臺東地方法院檢察署檢察官
被      告  乙○○
上列被告因竊佔等案件，經檢察官提起公訴（98年度偵字第476
號），本院判決如下：
    主  文
乙○○被訴竊佔罪部分，無罪；
被訴毀損罪部分公訴不受理。
    理  由
壹、無罪部分：
一、公訴意旨略以：被告乙○○明知座落臺東縣成功鎮○○段
    330-2地號土地、門牌號碼為臺東縣成功鎮○○里○○路21
    號房屋(面積約65.52平方公尺)為寶盛海洋牧場開發股份有
    限公司所有(下稱寶盛公司)，竟意圖為自己不法之所有，於
    民國97年8月25日起擅自竊佔上開房屋並加以整理修繕，因
    認被告涉犯刑法第320條第2項之竊佔罪嫌。
二、按犯罪事實應依證據認定之，無證據不得認定犯罪事實；不
    能證明被告犯罪者，應諭知無罪之判決，刑事訴訟法第154
    條第2項、第301條第1項定有明文。而認定犯罪事實所憑之
    證據，雖不以直接證據為限，間接證據亦包括在內；然而無
    論直接或間接證據，其為訴訟上之證明，須於通常一般之人
    均不致有所懷疑，而得確信其為真實之程度者，始得據為有
    罪之認定，倘其證明尚未達到此一程度，而有合理之懷疑存
    在時，即應為有利於被告之認定，更不必有何有利之證據，
    有最高法院30年上字第816號、76年台上字第4986號判例可
    資參照。再刑法第320條第2項之竊佔罪，係以意圖為自己或
    第三人不法之利益，而竊佔他人之不動產為其構成要件，如
    被告主觀上無為自己或第三人不法利益之意圖，則不構成該
    罪。
三、公訴人認被告乙○○涉有上開竊佔罪，無非係以告訴代理人
    甲○○及證人林安東於警詢及偵查中之證詞、證人張豐榮、
    張旺仔、蘇鎮生於偵查中之證詞、臺東縣成功地政事務所79
    年6月6日土地複丈成果圖、98年7月3日東成地測量字第0980
    002996號函所附之土地登記謄本、土地複丈成果圖、98 年7
    月30日東成地測量字第09800003367號函所附之土地登記簿
    登記及地籍圖影本、臺灣臺東地方法院檢察署檢察官79年偵
    續字第6號不起訴處分書、76年7月8日建築改良物贈與所有
    權移轉契約書、臺東縣稅務局98年6月2日東稅財字第098001
    7892號函、臺灣臺東地方法院檢察署檢察官98年7月3日現場
    履勘筆錄及照片、刑案現場測繪圖、刑案現場照片6張等為
    其論據。訊據被告乙○○堅決否認有何竊佔犯行，辯稱:臺
    東縣成功鎮○○里○○路21號房屋係伊於68年以現金12萬元
    向張桂仔所購買，於72年時，伊改姓張，成為張桂仔的養子
    ，於76年時，張桂仔以贈與的方式將上開房屋過戶到伊名下
    等語。
四、經查：
(一)本件臺東縣成功鎮○○里○○路21號房屋係違章建築，座落
    於臺東縣成功鎮○○段330-2地號由財政部國有財產局所管
    理之國有土地上，原始起造人為張桂仔，被告自97年8月25
    日起對上開房屋整理修繕等情，業據被告乙○○供述及證人
    甲○○、林安東證述在卷，並有臺東縣成功地政事務所98
    年6月15日東成地字0000000000號土地複丈成果圖、臺東縣
    成功鎮○○段330-2地號土地登記公務用謄本各1紙、臺灣臺
    東地方法院98年7月3日現場履勘筆錄、履勘照片20張、刑案
    現場測繪圖、刑案現場照片6張在卷足憑。
(二)按違章建築之讓與，雖因不能為移轉登記而不能為不動產所
    有權之讓與，但受讓人與讓與人間如無相反之約定，應認為
    讓與人已將該違章建築之事實上處分權讓與受讓人。又房屋
    之拆除為一種事實上之處分行為，須有事實上之處分權者，
    始有拆除之權限，最高法院86年度台上字第2272號判決可資
    參照。本案之爭點在於，被告乙○○主觀上是否認為其已自
    張桂仔處受讓臺東縣成功鎮○○里○○路21號房屋，而取得
    該違章建築之事實上處分權?
(三)被告曾與張桂仔於76年7月8日簽立建築改良物贈與所有權移
    轉契約書，契約書內明示移轉的標的為「成功鎮○○路21號
    」房屋，有該契約書1份在卷足憑(見警卷第21頁)。再上開
    房屋於76年7月18日申報完納契稅，納稅義務人變更為給被
    告乙○○，且被告乙○○亦曾於79年7月間向臺灣電力股份
    有限公司申請在上開房屋裝表供電等情，有臺東縣稅務局99
    年1月15日東稅財字第0990001055號函及附件(見本院卷第47
    至52頁)及臺灣電力股份有限公司臺東區營業處99年1月15日
    D臺東字第09901000651號函在卷足憑。足認，被告與張桂仔
    簽立該契約書後，其主觀上應認張桂仔已將「成功鎮○○路
    21號」房屋之事實上處分權讓與被告，才會至稅務單位申報
    變更納稅義務人且聲請臺灣電力股份有限公司供電。
(四)臺東縣成功鎮○○里○○路21號房屋，現係座落於臺東縣成
    功鎮○○段330-2地號，而該地號重測前原為新港段芝田小
    段649地號，再分割為649之21地號，重測前並無新港段芝田
    小段西1-18地號存在，新港段芝田小段663地號重測後為三
    仙段449地號，上開土地均為國有地等情，業據證人即成功
    地政事務所職員蘇鎮生於偵查中證述明確(見偵查卷第164、
    165頁)，並有成功鎮○○段330-2、449地號土地登記公務用
    謄本各1紙在卷足憑。上開被告與張桂仔於76年7月8日所簽
    立建築改良物贈與所有權移轉契約書上，關於基地坐落部分
    ，雖記載為「新港段芝田小段663地號」，惟被告於本院審
    理中辯稱:因為當時房子所在的土地都是政府的，不能買賣
    ，鎮公所的主辦說要用承租地的地號來記載等語。經比對臺
    灣臺東地方法院檢察署檢察官於79年間囑託臺東縣成功地政
    事務所測量之土地複丈成果圖，依當時之測量結果，新港段
    芝田小段663地號上並無任何建物存在，有該複丈成果圖1紙
    在卷足憑(見警卷第25頁)，再參以寶盛公司與張桂仔所簽立
    之買賣契約書，買賣之建物門牌記載為「基翬路21號」，基
    地坐落則記載為「成功鎮○○段芝田小段西1-18地號」，依
    上開證人蘇鎮生之證詞，土地重測前並無該地號存在。綜上
    足認，本件臺東縣成功鎮○○里○○路21號房屋為違章建築
    無法依登記取得房屋所有權，且係占用國有土地，故關於基
    地座落位置，在被告與張桂仔所簽立之建築改良物贈與所有
    權移轉契約書上及寶盛公司與張桂仔所簽立之買賣契約書上
    均未能為確實之記載，是被告上開辯解，尚非無據。
(五)張桂仔於76年7月8日與被告乙○○簽立建築改良物贈與所有
    權移轉契約書後，另於77年6月27日與寶盛公司簽立買賣契
    約書，約定將臺東縣成功鎮○○里○○路21號房屋之事實上
    處分權轉讓與寶盛公司等情，業據證人甲○○、林安東、張
    豐榮及張旺仔證述在卷，並有買賣契約書、切結書(見警卷
    第22、23頁)等在卷足憑。被告與寶盛公司就上開房屋事實
    上處分權之歸屬，係屬民事糾葛，自應循民事訴訟途逕以謀
    解決，非本案所應審究。
五、綜上各情，被告乙○○自97年8月25日起在臺東縣成功鎮○
    ○路21號房屋整理修繕，其主觀上係認為自己就該屋有事實
    上之處分權，本件依公訴人所提出之證據，尚不足以證明被
    告涉犯刑法第320條第2項之竊佔罪；此外，復查無其他積極
    證據，足資證明被告確有公訴意旨所指上開犯行，依法自應
    為被告此部分無罪之諭知。
貳、公訴不受理部分：
一、公訴意旨另以：被告乙○○明知座落臺東縣成功鎮○○段
    330-2地號土地、門牌號碼為臺東縣成功鎮○○里○○路21
    號房屋(面積約65.52平方公尺)為寶盛公司所有，竟將屋內
    物品及周遭樹木拆除，因認被告涉犯刑法第354條之毀損器
    物罪。
二、按告訴或請求乃論之罪，未經告訴、請求或其告訴、請求經
    撤回或已逾告訴期間者，應諭知不受理判決，刑事訴訟法第
    303條第3款定有明文。次按起訴為裁判上一罪之案件，如果
    法院審理結果，認為一部不成立犯罪，他部又欠缺追訴要件
    ，則一部既不成立犯罪，即難與他部發生一部及全部之關係
    ，法院應分別為無罪及不受理之諭知（最高法院70年台非字
    第11號判例參見）。
三、本件檢察官於起訴書之犯罪事實欄所記載之犯罪事實為被告
    「於民國97年8月25日起擅自竊佔上開房屋，並將屋內物品
    及周遭樹木拆除再加以整理修繕供其使用」，惟於所犯法條
    欄認「被告毀棄損壞上開房屋內之物品及周遭樹木之行為，
    應已結合於所犯竊佔之罪質中，應包括於竊佔行為內，不另
    構成毀損罪嫌。」。惟本院認依起訴書犯罪事實之記載，被
    告係以一行為，同時觸犯刑法第320條第2項之竊佔罪及第35
    4條之毀損器物罪。經本院審理結果，認前者不成立犯罪，
    後者則因寶盛公司委託告訴代理人甲○○在警詢中提起告訴
    後，復於偵查中撤回告訴，有撤回告訴狀1紙在卷足憑(見偵
    查卷第32頁)，後者因於偵查中即已撤回告訴而欠缺訴追條
    件，揆諸前揭法條及判例要旨，自應就上開2罪分別為無罪
    及公訴不受理之諭知。
據上論斷，應依刑事訴訟法第301條第1項、第303條第3款，判決
如主文。
本件經檢察官丙○○到庭執行職務。
中    華    民    國    99    年    4    月    21    日
                  刑事第四庭 審判長法官 馬培基
                                   法官 劉正偉
                                   法官 盧亨龍
以上正本證明與原本無異
如不服本判決應於送達後10日內向本院提出上訴狀
                                書記官  戴嘉宏
中    華    民    國    99    年    4    月    21    日

司法院資訊處製作；財團法人民間司法改革基金會備份。
